臺灣花蓮地方法院民事判決　九十三年訴字第一五二號
　　原　　　告　花蓮區中小企業銀行股份有限公司
　　法定代理人　甲○○
　　訴訟代理人　乙○○
　　　　　　　　戊○○
　　被　　　告　丁○
　　　　　　　　丙○○
右當事人間請求塗銷土地所有權移轉登記事件，本院於民國九十三年十二月八日辯論
終結，判決如左：
    主　　　文
被告間於民國九十二年七月三日就坐落花蓮縣花蓮市○○段三四二地號土地之買賣行
為及所有權移轉登記行為，應予撤銷。
被告丙○○應塗銷就前項所示土地於民國九十二年七月十五日、經花蓮縣花蓮地政事
務所以買賣為原因所為之所有權移轉登記。
訴訟費用由被告負擔。
    事實及理由
一、原告主張：
  (一)訴外人盧聰明邀同訴外人許秋月、江秀麗及被告丁○為連帶保證人，於民國九十
    一年十二月二十六日向原告借款新台幣（下同）二百萬元，利息約定為年息百分
    之十五，借款期限自九十一年十二月二十六日起至九十四年十二月二十六日止，
    依年金法按月攤還本息，並有違約金之約定。上開借款人盧聰明僅繳納本息至九
    十二年六月二十六日止，即未再繳付，迭經催討均無效果，依約所有債務已視為
    全部到期，共積欠原告借款本金壹佰柒拾貳萬柒仟肆佰零元及利息、違約金。
    原告自得本於消費借貸及連帶保證之法律關係向盧聰明、許秋月、江秀麗及被告
    丁○追償。
  (二)借款人盧聰明繳款不正常後，原告基於債權確保遂進行債權收回程序，於九十二
    年八月二十九日向財政部台灣省北區國稅局調查被告丁○之所有財產所得歸屬資
    料，並於同年八月四日及十月二十四日以網路查調方式，向花蓮縣花蓮地政事務
    所（下稱花蓮地政事務所）申請被告丁○所有土地謄本及異動索引，發現被告丁
    ○業於九十二年七月三日將坐落花蓮縣花蓮市○○段三四二地號土地（下稱系爭
    土地），以買賣為原因於同年七月十五日登記予被告丙○○名下，被告間上開債
    權行為、所有權移轉行為作成時點，原告之債權已經存在。
  (三)被告減少其積極財產之行為，顯已減損對原告債權之擔保，加以衡諸借款人盧聰
    明之繳款訖日（九十二年六月二十六日）與被告間之所有權移轉行為，時點相近
    ，顯係被告丁○為避免原告未來透過強制執行途徑以滿足本件債權所進行之脫產
    行為。被告間於九十二年七月十五日就系爭土地所為之移轉行為，其發生原因雖
    登記為買賣，但實為贈與，蓋依遺產及贈與稅法第五條第六款之意旨，於二親等
    內親屬間財產之買賣（財產之移動）以贈與論，而被告丁○為被告丙○○之母，
    其等間之移轉行為係屬無償行為，原告自得依民法第二百四十四條第一項規定訴
    請撤銷被告間就系爭土地所為之原因行為、物權行為，並得依同條第四項規定命
    被告丙○○回復原狀。並聲明：如主文第一、二項所示。
二、被告對於如下三所載之事實均不爭執，惟以：被告丁○為被告丙○○之母，訴外
    人許木旗為被告丙○○之父，許木旗生前因罹患慢性腎衰竭、糖尿病等疾病而自
    八十三年二月十七日起即須終生規則洗腎（血液透析一周三次）及治療，更因長
    期臥病在床，發生多重併發症，期間（八十一年間起至九十一年間）所需醫療費
    用一百三十餘萬元均由被告丙○○借款予被告丁○支付。許木旗於九十一年一月
    二十一日去世後，因被告丙○○拋棄對許木旗之繼承權，被告丁○為償還先前積
    欠被告丙○○之債務，乃決定將其繼承自許木旗之系爭土地出賣給被告丙○○，
    以其積欠被告丙○○之債務作為價金互為抵銷。故被告間就系爭土地所有權移轉
    之行為，實係基於買賣契約之有償關係，非原告主張之贈與關係，而遺產及贈與
    稅法第五條所謂以贈與論，係政府課稅上之行政措施，不能因此即論親屬間財產
    之買賣，於私法上亦應認屬於贈與性質。且被告丁○出賣系爭土地與被告丙○○
    ，雖然因此減少其責任財產，但一方面也減少其債務，對於債權人之權益並無影
    響，難認被告之行為構成詐害行為等語資為抗辯。並聲明：原告之訴駁回。
三、兩造不爭執之事實：
  (一)被告丁○擔任盧聰明向原告借款之連帶保證人，於九十一年十二月二十六日向原
    告借款二百萬元，目前尚積欠壹佰柒拾貳萬柒仟肆佰零元，及利息、違約金（
    如本院九十二年促字一五九九二號支付命令）。原告所提借款契約為真正。
  (二)被告丁○為被告丙○○之母，借款人盧聰明為被告丁○的女婿，另一連帶保證人
    許秋月為被告丁○之女。
四、得心證之理由：本件兩造所爭執之處，應在於被告丁○於九十二年七月十五日以
    買賣為原因將系爭土地移轉登記予被告丙○○，其二人之原因關係是否為無償行
    為，而有害及原告之債權？
  (一)按債務人所為之無償行為，有害及於債權者，債權人得聲請法院撤銷之，民法第
    二百四十四條第一項定有明文。又債務人以其所有之不動產設定抵押權，同時向
    他人借貸款項，其設定抵押權之行為，固屬有償行為，若先有債權之存在而於事
    後為之設定抵押權者，如無對價關係，即屬無償行為。倘有害及債權，則債權人
    自得依民法第二百四十四條第一項之規定以撤銷之。最高法院五十一年度台上字
    第三五二八號判例意旨可資參考。
  (二)系爭土地係於九十二年七月十五日以買賣為原因自被告丁○處移轉登記為被告丙
    ○○所有，有土地登記簿謄本一份及花蓮地政事務所九十三年十月十四日函及所
    附土地移轉登記之資料為憑（本院卷一四、九四至一一四頁），而依被告所述，
    被告丙○○對被告丁○之債權，係自八十一年間起至九十一年間止陸續發生，債
    權額約為一百三十餘萬元，被告所述縱屬實在，惟前開借款債權均發生於系爭土
    地所有權移轉登記之前，被告復未舉證證明其等移轉系爭土地之所有權時，係有
    對價關係存在，是本院類推適用前開判例意旨，認被告就系爭土地之所有權移轉
    登記行為，即為無償行為，而被告丁○除系爭土地外，其名下位於台中市北屯區
    之土地及房屋已經法院拍賣，由第三人拍定取得所有權，此外僅餘現金存款壹萬
    餘元，至於其餘債務人盧聰明、許秋月、江秀麗等名下之不動產，均設定高額之
    抵押權，且其等之年所得亦不足清償積欠原告之借款債務等情，有財政部台灣省
    北區國稅局財產歸屬資料清單、九十一年度綜合所得稅各類所得資料清單、土地
    登記簿謄本、台灣台中地方法院囑託塗銷查封及抵押權登記函等足憑（本院卷五
    九至七九頁），足見被告丁○除系爭土地外，無其他財產足資清償原告之債權，
    而被告前述就系爭土地移轉登記之行為顯有害於原告之債權，是原告依民法第二
    百四十四條第一項、第四項之規定，起訴撤銷被告間就系爭土地之買賣行為及所
    有權移轉登記之物權行為，並於撤銷後，請求被告丙○○塗銷所有權移轉登記，
    即屬有據。
五、從而，原告依民法第二百四十四條第一項、第四項之法律關係請求如主文第一、
    二項所示，為有理由，應予准許。
六、本件事證已臻明確，兩造其餘攻擊防禦方法與舉證，均無礙勝負判斷，爰不一一
    論列，附此敘明。
七、訴訟費用負擔之依據：民事訴訟法第七十八條。
中　　　　華　　　民　　　國　　九十三　　年　　十二　  月　　三十一　　日
　　　　　　　　　　　　　　　　臺灣花蓮地方法院民事庭
　　　　　　　　　　　　　　　　　　法　　　官　楊碧惠
右為正本係照原本作成。
如對本判決上訴須於判決送達後二十日內向本院提出上訴狀（應抄附繕本）。
中　　　　華　　　民　　　國　　九十三　　年　　十二　  月　　三十一　　日
　　　　　　　　　　　　　　　　　　法院書記官　林佳慧
